---
title: "Solución_Taller_1_AD"
format: html
editor: visual
format:
  html:
    theme: lumen
    toc: true
    toc-depth: 3
Rendering:
    embed-resources: true
---

```{r setup, include=FALSE}
knitr::opts_chunk$set(echo = TRUE, warning = FALSE, message = FALSE)
```

```{r}
library(tidyverse)
library(MASS)
```

### Primer paso:

El objetivo de este trabajo es investigar sobre los hábitos energéticos en los hogares de la población y como es la concienciación de la gente respecto del cambio climático. Voy a analizar la relación entre la eficiencia energética de los hogares y el consumo de electricidad en estos. También si existe alguna relación entre los hábitos energéticos y el tipo de vivienda. Por último analizaré si el gasto en combustibles fósiles y la percepción del consumidor acerca del cambio climático tienen alguna relación.

Primero definiré las variables cuantitativas:

```{=tex}
\begin{itemize}
  \item Consumo energético mensual promedio en kWh.
  \item Coste mensual promedio de la factura energética.
  \item Gasto promedio en litros de combustibles fósiles.
  \item Superfície del hogar en $m^2$.
\end{itemize}
```
Definimos las variables ordinales:

```{=tex}
\begin{itemize}
  \item Nivel de eficacia energética del hogar: "Muy bajo", "Bajo", "Medio", "Alto" y "Muy alto".
  \item Percepción sobre la relevancia del cambio climático: "Nada importante", "Poco importante", "Neutral", "Importante" y "Muy importante". -
  \item Frecuencia en prácticas de ahorro energético: "Nunca", "Rara vez", "A veces", "Frecuentemente" y "Siempre".
\end{itemize}
```

Por último definimos las variables nominales:

```{=tex}
\begin{itemize}
  \item Tipo de vivienda: "Piso","Apartamento", "Adosado" o "Unifamiliar". 
  \item Zona de residéncia: "Urbana", "Interurbano" o "Rural". 
  \item Fuente de energía renovable: "Ninguna", "Placas solares", "Turbina eólica".
\end{itemize}
```

### Segundo paso:

```{r}
media <- c(270, 63, 150, 97)  # Consumo energético medio, Coste medio, Gasto medio en combustible, Superfície media.
covarianza <- matrix(c(200, 2, 5, 1,
                       2, 30, 3, 1,
                       5, 3, 50, 2,
                       1, 1, 2, 10.5), 
                     nrow = 4, ncol = 4)

set.seed(42)
datos_numericos <- mvrnorm(150, mu = media, Sigma = covarianza)

# Tabla 1 con los datos 
raw_data <- data.frame(
  consumo = round(datos_numericos[,1], 2),
  coste = round(datos_numericos[,2], 2),
  gasto_combustible = round(datos_numericos[,3],1),
  superficie = round(datos_numericos[,4],2),
  nivel_eficiencia = sample(c("Muy bajo", "Bajo", "Medio", "Alto", "Muy alto"), 150, replace = TRUE),
  relevancia_cambio = sample(1:5, 150, replace = TRUE), labels = c("Nada importante", "Poco importante", "Neutral", "Importante", "Muy importante"),
  ahorro_energia = sample(1:5, 150, replace = TRUE), labels = c("Nunca", "Rara vez", "A veces", "Frecuentemente", "Siempre")
)
```
